【裁判字號】    99,事聲,202
【裁判日期】    990614
【裁判案由】    消債聲明異議
【裁判全文】
臺灣高雄地方法院民事裁定             99年度事聲字第202號
聲  請  人  萬泰商業銀行股份有限公司
法定代理人  乙○○
相  對  人  甲○○○
上列相對人消費者債務清理事件，異議人不服本院民國99年4 月
9 日98年度司執消債更字第858 號司法事務官所為更生方案認可
之裁定處分而聲明異議，本院裁定如下：
    主  文
異議駁回。
    理  由
一、本件異議理由略以：債務人即相對人所任職之公司係其配偶
    所經營之公司，而以社會普遍現象，此種家族式小企業均為
    夫妻共同經營為多，且家族成員所申報之薪資亦有以多報少
    之現象，且倘相對人每月收入僅新台幣（下同）18,000元，
    何以於民國96年至97年間每月均可繳付協商款17,282元，相
    對人是否隱匿收入或有消費者債務清理條例第63條之情事，
    均未見原裁定說明；又相對人之配偶名下資產有房屋2 棟、
    土地23筆、另有投資200 萬，依民法第1030條之1 夫妻剩餘
    財產分配請求權之立法精神，倘上述資產係為婚後相對人與
    配偶共同努力而來則應平均分配，相對人所有資產可能大於
    負債，尚無不能清償或有不能清償債務之虞，原裁定未詳查
    相對人之夫妻剩餘財產差額分配請求權，進而審究相對人之
    償債能力，容有再予查明之必要，爰依法聲明異議等語。
二、按為使負債務之消費者得依本條例所定程序清理其債務，以
    調整其與債權人及其他利害關係人之權利義務關係，保障債
    權人之公平受償，謀求消費者經濟生活之更生，進而健全社
    會經濟之發展，特制定本條例；又債務人有薪資、執行業務
    所得或其他固定收入之情形下，法院認更生方案之件公允者
    ，得不經債權人會議可決，逕依債務人之聲請或依職權以裁
    定認可更生方案，消費者債務清理條例第1 條、第64 條第1
    項分別定有明文。故消費者債務清理條例之制定既係為使負
    債務之消費者得依本條例所定程序清理其債務，保障債權人
    之公平受償，以謀求消費者經濟生活之更生，則在債務人有
    薪資、執行業務所得或其他固定收入之情形下，依上開條例
    之規定，除有同條例第63條第1 項、第64條第2 項之情形外
    ，法院自得斟酌債務人之資力狀況、債務人所提更生方案之
    還款成數及是否有浪費之情事、債務人實際生活上有無特殊
    困難等情狀而為更生方案之條件是否為公允之審認，法院如
    認更生方案之條件公允者，即得不經債權人會議可決，逕依
    債務人之聲請或依職權以裁定認可更生方案，合先敘明。
三、經查：
  (一)相對人前經本院於98年8 月27日以97年度消債更字第911 號
    裁定准予開始更生程序，有上開民事裁定附卷可稽。又相對
    人自陳其任職於永濠企業有限公司，每月領有固定薪資約18
    ,000元之事實，已提出97年1 至7 月份之薪資袋、97年度扣
    繳憑單、98年4 至11月份之薪資袋附卷可稽（參見消債更卷
    第117 頁至120 頁、司執消債更卷第107 頁至第109 頁），
    堪信為真，故原裁定依相對人所提出之薪資證明，認相對人
    每月收入約18,000元，應屬有據，異議人雖稱相對人有隱匿
    收入等語，惟未提出證據證明其尚有領取其他薪資或尚有其
    他收入，自難僅憑異議人之片面陳述認定相對人陳報之薪資
    收入不實。
  (二)異議人雖主張依夫妻剩餘財產差額分配請求權之立法精神，
    相對人可將婚姻中因雙方共同努力而來的財產平均分配，如
    此，相對人所有資產可能將大於負債云云。惟夫妻剩餘財產
    差額分配請求權，係以夫妻法定財產制關係消滅時，即離婚
    、繼承發生時始有適用之餘地，而相對人與其配偶關係現尚
    存續中，自未取得夫妻剩餘財產分配請求權，異議人請求應
    依夫妻剩餘財產差額分配請求權之立法精神，將相對人配偶
    在婚姻中取得之財產平均分配，已於法不合；況依消費者債
    務清理條例第98條第2 項規定：「專屬於債務人本身之權利
    及禁止扣押之財產，不屬於清算財團。但民法第1030條之1
    規定之剩餘財產差額分配請求權，不在此限。」，足認夫妻
    剩餘財產差額分配請求權行使之規定，僅適用於清算程序，
    係俾利計算債務人構成清算財團之財產，更生程序則不與焉
    ，而本件相對人係聲請更生程序，並非聲請清算程序，自不
    適用上開關於清算財團之規定。又更生方案擬定之償債基礎
    ，係在於以相對人將來可得預期之經常性收入，於更生期間
    盡其清償能力，以收入所得中之相當數額清償債務，使各該
    債權人得於可能範圍內受最大之清償，而非在清算相對人之
    總體財產，法院於更生程序中，僅得就相對人所提出之更生
    方案還款條件公允與否為判斷，而不得逕命相對人處分其財
    產先行清償部分債務，或命相對人提出依債權人之主張擬定
    之財產出售或分割方案，是以，相對人是否訴請剩餘財產分
    配，即與更生方案所定還款條件公允無涉，則異議人之主張
    既與上開法條之規定不符，自難認有理由。
  (三)本件更生程序開始後，本院司法事務官已綜合斟酌相對人所
    提出之更生方案，認其以每月薪資所得18,000元，扣除其個
    人必要生活費11,309元後，尚提出之每月清償6,691 元之更
    生方案，足認已盡其最大努力而為支應，又相對人之還款金
    額642,336 元佔債務總額之52.02%，已有相當程度保障債權
    人之利益，故認其條件核屬公允、適當、可行，經核均無不
    合，且上開更生方案經審酌後，亦無有上開條例第63條及第
    64條第2 項所規定不得為逕予認可之事由之情形，故衡諸上
    情，該更生方案條件，應屬公平、允當。
四、綜上所述，本院司法事務官斟酌相對人所提上開更生方案，
    認其條件核屬公允、適當、可行。此外，又查無同條例第63
    條或第64條第2 項所定不應認可之消極事由存在，乃逕依同
    條例第64條第1 項裁定予以認可相對人所提更生方案，經核
    並無不合。從而，異議人聲明異議，非有理由，應予駁回。
五、依消費者債務清理條例第15條、民事訴訟法第240 條之4 第
    3項後段，裁定如主文。
中    華    民    國    99    年    6     月    14    日
                  民事第四庭  法  官  楊淑珍
正本係照原本作成。
如不服本裁定應於送達後10日內向本院提出抗告狀，並繳納裁判
費新台幣1,000元。
中    華    民    國    99    年    6     月    14    日
                              書記官  吳良美

司法院資訊處製作；財團法人民間司法改革基金會備份。
